【裁判字號】    90,重訴,5
【裁判日期】    901031
【裁判案由】    擄人勒贖
【裁判全文】
臺灣基隆地方法院刑事判決                              九十年度重訴字第五號
    公  訴  人  臺灣基隆地方法院檢察署檢察官
    被      告  戊○○
    選任辯護人  林宇文
                林達傑
右列被告因違反懲治盜匪條例案件，經檢察官提起公訴（九十年度偵字第一九六０號
），本院判決如左：
    主  文
戊○○共同意圖勒贖而擄人，處無期徒刑，褫奪公權終身。
水果刀壹把、扣案手套貳付、白色鬆緊帶壹包（含已使用貳段）、膠帶貳捲、膠帶貳
綑、黑色外套壹件，均沒收之。現金新台幣壹萬肆仟元、插有0000000000
號門號ＳＩＭ卡之行動電話壹支及汽車鑰匙壹付，均發還甲○○。
    事  實
一、戊○○（無不法前科）與沈朝志（俟通緝到案後另行審結）係朋友關係，緣沈朝
    志曾在甲○○經營之東海汽車企業股份有限公司任職，而知悉甲○○甫出售房屋
    得款新台幣（下同）五百萬餘元，且另有基隆市○○○路一０三巷一二二號房屋
    待售，戊○○與沈朝志即謀議先以欲購買前開房屋為由將甲○○誘騙至該屋內後
    ，再行劫取甲○○身上財物，並勒贖五百萬元，謀議既定，戊○○乃與沈朝志先
    行於民國九十年四月二十七日五時四十分至臺北市○○路○段二九０號統一便利
    商店購買膠帶、手套，再至臺北市北投區○○○路六號某五金行購買水果刀及塑
    膠繩以供做案之用，沈朝志因與甲○○熟稔，恐被甲○○認出聲音，故推由戊○○打電話予甲○○，沈朝志因恐案發後被警循線查獲，乃將來源不詳、以陳建德
    名義申請之遠傳電信股份有限公司0000000000號預付卡門號之ＳＩＭ
    卡交付予戊○○做為與甲○○聯絡之用，戊○○將該ＳＩＭ卡插入其所有之行動
    電話（ＮＯＫＩＡ８８５０型、序號000000000000000，起訴書
    誤繕為000000000000000）內，於同年四月二十七日上午九時三
    十二分打電話予甲○○，佯稱姓陳，表示欲向甲○○購買基隆市○○○路一０三
    巷一二二號之房屋，並約定於同年四月二十七日中午看房子。同年四月二十七日
    上午十一時三十分許，戊○○與沈朝志一同至達上址，沈朝志因恐被甲○○認出
    而在附近躲匿，甲○○於同日中午十二時二十餘分抵達，戊○○與甲○○一同進
    入屋內，甲○○並帶領戊○○巡視房屋，戊○○佯稱要打電話叫伊太太一同前來
    ，實則係撥打沈朝志所申請、0000000000號行動電話門號通知沈朝志
    ，同日十二時四十分許，戊○○即對甲○○佯稱：
    房間內怎麼還有衣服沒帶走，甲○○欲打開衣櫥查看時，戊○○即以預藏之水果
    刀自甲○○身後抵往其頸部，再以原穿著之外套蓋住甲○○頭部，沈朝志隨即進
    入屋內，以預備之膠帶、塑膠繩綑綁甲○○之手腳，並以膠帶貼住甲○○之眼睛
    ，再以手套塞住甲○○口部，戊○○對甲○○稱：我們只是要錢，不會傷害你等
    語，再將甲○○抬至主臥房之浴室內，戊○○隨即對甲○○稱：本來依你的狀況
    ，應該要向你要三千萬元的，但現在因為我們有五個人，所以只向你要五百萬元
    ，不許再討價還價等語，甲○○稱其沒有那麼多錢，戊○○表示不相信，並恫嚇
    甲○○稱：不然你是想手指被剁起來嗎？甲○○一再堅稱其並無那麼多現金，戊○○即詢問甲○○金融卡、信用卡放在何處，甲○○表示並未帶在身上，沈朝志
    即搜索甲○○之身體，取走現金一萬四千元、插有0000000000號門號
    ＳＩＭ卡之行動電話一支及汽車鑰匙一付，並至甲○○所駕駛之自用小客車內找
    尋，惟並尋獲任何財物，甲○○表示可給付幾十萬元之贖款，惟遭戊○○拒絕，
    沈朝志遂授意戊○○詢問甲○○住處之電話後，由戊○○於同日十三時十九分以
    0000000000號行動電話撥打電話給甲○○之妻乙○○○，向乙○○○
    揚言稱：你丈夫在我們手上，準備五百萬元贖款，否則妳準備收屍等語，乙○○○表示並無如此多現金，戊○○即將贖款降為三百萬元，乙○○○稱連三十萬元
    都拿不出來，戊○○即將行動電話交予沈朝志，由沈朝志捏著鼻子掩飾聲音與乙○○○談判，要求乙○○○向友人調錢，並隨即結束通話，乙○○○旋打電話報
    警。嗣戊○○囑甲○○不要出聲後，即於同日十三時四十分許由沈朝志駕車搭載
    伊一同離開上址，途中戊○○於同日十三時五十一分再撥打電話給乙○○○，幾
    經協調後同意由乙○○○籌措十萬元之贖款，並約定一小時後在臺北市○○街、
    大業路口交錢。同日十四時零五分許，甲○○因感屋內已無他人，掙脫手上之綑
    綁並取下口中所塞之手套後大聲呼救，在附近值勤之海軍陸戰隊基地警衛旅士兵
    丁○○、丙○○聞聲後，即由丁○○入內救出甲○○，甲○○隨即打電話告知乙○○○其已脫險，警員囑乙○○○打電話予戊○○、沈朝志再延長半小時交付贖
    金，戊○○、沈朝志心知有異而放棄取款，遂未取得贖款，警方人員並於前揭房
    屋內查獲戊○○、沈朝志用以作案之手套二付、白色鬆緊帶二條、膠帶二捲、膠
    帶二綑。嗣甲○○、乙○○○因覺歹徒中之一人口音與沈朝志極為相似，警員遂
    展開調查，得知戊○○涉有重嫌，乃於九十年五月三日十八時四十分持台灣基隆
    地方法院檢察署檢察官核發之拘票至基隆市○○○路二０八巷一七四弄三號四樓
    拘獲戊○○，並逕行搜索其身體，扣得戊○○所有行動電話一支（ＮＯＫＩＡ８
    ８５０型、序號000000000000000），嗣逕行搜索戊○○所有車
    牌號碼Ｇ４─４５８５號自用小客車，查扣戊○○所有、用以覆蓋甲○○頭部之
    外套一件，沈朝志則於同日搭機潛逃出境。
二、案經基隆市警察局第四分局移送台灣基隆地方法院檢察署檢察官偵查起訴。
    理  由
一、訊據被告戊○○固坦承於前揭時地撥打電話予甲○○表示欲購買其房屋，並於巡
    視房屋之際，以水果刀抵住甲○○頸部，並以外套蓋住甲○○頭部後，聯絡沈朝
    志進入屋內將甲○○以膠帶綑綁之事實，惟矢口否認有何意圖勒贖而擄人之犯行
    ，辯稱：四月二十七日上午沈朝志來伊家裡，說甲○○欠他錢不還，叫伊跟他一
    起去找甲○○，途中先至便利商店購物，後來到了甲○○的車行，沈朝志看到車
    行內有很多司機，說他不方便進去，就撥通電話叫伊佯稱要買房子，約甲○○出
    來，然後伊和沈朝志就到基隆一間房子前等，甲○○來的時候，沈朝志躲在車內
    ，說他不方便露面，並拿給伊一把刀，伊和甲○○進屋後，伊就拿刀子恐嚇甲○○，叫他不要動，並拿衣服把他的頭蓋起來，後來沈朝志跟著進來，並拿膠帶、
    繩子綁甲○○，後來沈朝志就坐上伊的車子，要伊送他到臺北甲○○車行，後來
    沈朝志在大興街下車，伊就回基隆，其自始未撥打電話與被害人甲○○之家屬聯
    絡云云。惟查：
（一）右揭事實，業據被告於警訊及九十年五月四日檢察官偵訊時供述明確，被告嗣
      後雖翻異前詞，辯稱：伊之前在警察局中也是這麼講，但警察不相信，並告訴
      我如果這樣講的話會沒事，待會就可離開，後來在地檢署開庭時之所以也這麼
      講，是因為伊想說既然在警察局中警察教伊這麼講，所以伊在地檢署時才會這
      麼講云云，惟被告並非事理不明之人，怎可能因警員之教唆，而自承莫須有之
      事實陷自己入罪？且在檢察官於五月四日偵訊時已明確告知其所涉嫌者為擄人
      勒贖之罪名，被告若果無事實欄所載之犯行，何以未向檢察官陳明，而復自承
      犯行？此實有違事理之常。另查：前揭事實，亦經被害人甲○○、乙○○○於
      警訊、偵查及本院審理中指述綦詳，且其二人陳述情節互核相符，並經證人丁○○、丙○○於警訊及本院審理中證述屬實，及證人即目睹沈朝志於同日十二
      時四十分左右進入上址房屋之人劉自強、證人即目睹甲○○與戊○○約在上址
      等候之人李林腰、證人即出售序號000000000000000號手機予
      戊○○之人藍輝斌及陳建德於警訊中證述明確，復有被害人乙○○○書寫之伊
      與被告對話內容一份、被告偕同警員指認購買水果刀、塑膠繩、膠帶及手套地
      點之照片五幀附卷足參，並有監視錄影帶一捲扣案可佐。且經檢察官調取00
      00000000號、0000000000號、0000000000號行
      動電話之通聯紀錄，其上所載通話情形亦與被告戊○○於警訊及九十年五月四
      日偵訊時陳述情節及被害人甲○○、乙○○○指述情節互核相符，有通聯紀錄
      三份在卷可參，若非確有其事，被告豈可能連其與同案被告沈朝志與被害人甲○○、乙○○○之間的通話詳細情形瞭解至此？另警員在現場查獲用以綑綁被
      害人甲○○之膠帶等物品，經送往內政部警政署刑事警察局鑑驗結果，於其中
      一捲膠帶內捲紙張上採獲指紋一枚，與被告戊○○左環指指紋相符，有該局九
      十年五月二十八日（９０）刑紋字第７２５７１號鑑驗書一紙附卷可佐，若被
      告確未參與綑綁被害人甲○○，何以其中一捲膠帶內捲紙張上會有被告之指紋
      ？又被告即係案發當日數次以電話向被害人甲○○之妻乙○○○勒贖者之事實
      ，業據被害人甲○○、乙○○○於偵查中及本院審理中明確指認，復為被告於
      警訊及九十年五月四日檢察官初訊時所自承，且被告於偵查羈押中，選任辯護
      人前往看守所會面時，亦向選任辯護人林宇文律師稱「（問：問電話勒贖家人
      ？）他（沈朝志）是說要向他（甲○○）老婆要錢，那時候沈朝志說他（何）
      欠他錢，但何身上沒帶那麼多」、「（問：你電話怎講？）我就說何太太，何
      先生現在在我們手裡，阿志叫我向你拿五百萬」等語，亦有台灣基隆看守所通
      話紀錄表一份在卷可稽，另參以被害人甲○○、乙○○○與被告於案發前素不
      相識，若非確有其事，其二人實無捏造事實陷害被告之必要乙情，益徵被害人
      甲○○、乙○○○之指述均與事實相符，而堪採信，被告嗣後翻異前供，無非
      卸責之詞，不足採信，本件應係被告與同案被告沈朝志共謀，先將被害人甲○○誘騙至上址後，再將其綑綁。
（二）至被告雖辯稱伊係因同案被告沈朝志稱被害人甲○○積欠伊債務，而要求被告
      與其一同找被害人甲○○要債，伊始陪同沈朝志向被害人甲○○催討債務云云
      ，然查：被害人甲○○堅決否認有積欠同案被告沈朝志債務之事，另證人即被
      告戊○○與沈朝志前於大耀汽車公司時之同事林財祿、江易機亦分別於偵查中
      具結證稱：有一次伊和沈朝志去喝酒，沈朝志欠伊六千元，後來在今年（九十
      年）一、二月時伊向他要錢，他說公司（大耀汽車公司）欠他一筆獎金，等獎
      金下來再還伊，若獎金未撥下來，如果有人還他錢的話再還伊，但他沒說是誰
      欠他錢，及欠多少錢；沈朝志、戊○○以前都是大耀汽車公司的業務員，伊是
      業務經理，但沈朝志從未告訴伊說有人欠他錢等語（見偵查卷第一三五頁背面
      、第一三六頁）。且本件若係同案被告沈朝志欲向被害人甲○○索討債務，沈
      朝志大可在被害人甲○○到達上址後，直接與其討論債務清償事宜，乃沈朝志
      竟先躲匿屋外，推由被告持刀脅迫被害人甲○○，復於必須與被害人乙○○○
      通話時，捏鼻以掩飾真正聲音，而被告邱建中向被害人乙○○○索款時亦非表
      示係用以清償積欠沈朝志之債務，而係稱「何先生現在在我們手裡，阿志叫我
      向你拿五百萬」等語乙情，亦如前述，參以被告於警訊及九十年五月四日檢察
      官初訊時，竟對於同案被告沈朝志曾告知伊其與被害人甲○○間有債務糾紛之
      事隻字未提一節，足認被告戊○○確係以勒贖之意圖而為擄人之行為，其前揭
      所辯，亦不足採。
（三）另被告雖又辯稱：伊與沈朝志一開始是打算搶甲○○身上的財物，後來因為甲○○身上只有一萬多元，又沒帶信用卡、金融卡，所以沈朝志才臨時起意要向
      甲○○家人要錢云云，惟查：被害人甲○○陳稱：歹徒將伊綑綁之後，說他們
      有五個人，所以要五百萬元，且不得討價還價，伊說伊沒有那麼多錢，他們就
      搜伊的身體，後來伊說如果只要幾十萬元，伊可以馬上領給他們，但被對方拒
      絕等語，被害人甲○○既係因被告戊○○佯稱要看房子，而在前開時間至上址
      ，身上自不可能攜帶五百萬元如此鉅額之款項，惟被告一開口卻向被害人甲○○索取五百萬元，且被告與同案被告沈朝志若果僅欲劫取被害人甲○○身上財
      物，在被害人甲○○係應被告要求至上址欲帶被告看房子的情形下，身上自不
      會攜帶鉅額財物，如此被告與同案被告沈朝志豈非徒勞無功？另在被害人甲○○稱可提領幾十萬元直接給付之情形下，卻遭渠等拒絕，顯見渠等係意圖勒贖
      五百萬元，計劃先綁架被害人甲○○後再行勒贖，而非臨時起意向被害人乙○○○勒贖。
  綜上所述，本案事證明確，被告犯行堪予認定，應法論科。
二、按懲治盜匪條例第五條第一項第一款之盜匪罪係刑法第三百二十八條第一項強盜
    罪之特別法，應優先於刑法適用。又解釋法律之效力，應從立法程序及其沿革，
    斟酌立法理由與其他相關情事，探求立法者之原意，以為審斷。懲治盜匪條例於
    三十三年四月八日國民政府制定公布施行，全文十一條。但查現行懲治盜匪條例
    ，係經立法程序於四十六年六月五日修正公布施行，將原第八條「犯本條例之罪
    者，依特種刑事案件訴訟條例之規定辦理」及原第十條「本條例施行期間訂為一
    年，必要時得以命令延長之」之規定予以刪除，原第九條改為第八條，第十一條
    改為第九條。考其刪除第十條有關現實法規定之立法本意，係為期赫止盜風，改
    善治安，本條例第一條至第七條及原第九條（修正後為第八條）均仍有施行之必
    要，因將本條例由限時法改為經久施行之常態性刑事特別法，並重新調整條次，
    明令公布施行。形式上雖稱「修正」，實質上已具從新全部立法之性質。故本條
    例修正前，雖有數次命令延長已逾期，仍非可認為已經失效。參諸本條例第二條
    條文，由於八十八年三月三十日經立法院修正，於八十八年四月二十一日公布，
    尤為明證（最高法院八十九年度台上字第四○四○號刑事判決參照），是懲治盜
    匪條例仍屬有效之法律。辯護人所稱懲治盜匪條例已屬無效之法律，尚有誤解。
三、核被告戊○○所為，係犯懲治盜匪條例第二條第一項第九款之意圖勒贖而擄人罪
    。被告與同案被告沈朝志間有犯意聯絡與行為分擔，應依共同正犯規定論處。其
    與同案被告沈朝志雖在綁架被害人甲○○過程中另劫取其身上財物，然既係基於
    擄人勒贖之單一犯意，自應為擄人勒贖之罪名所吸收，不另論罪。又告戊○○所
    犯擄人勒贖罪乃法定最低刑係死刑案件，而其正值年輕，不思努力上進，夥同共
    犯昧貪圖財，企圖以此非法手段獲取金錢，影響社會治安及被害人身心權益至鉅
    ，惟衡以被告戊○○，並未凌虐被害人之情節，酌其因失於慎慮而罹重典，倘處
    以極刑，猶嫌過苛，衡情尚無剝奪其生命權與世隔絕之必要，犯罪情節尚堪憫恕
    ，爰依刑法第五十九條規定就其所犯擄人勒贖犯行酌減其刑。爰審酌被告戊○○
    不思以正途營生，竟假借購屋名義，以強暴之方式限制被害人行動自由，致被害
    人甲○○身心遭受莫大之痛苦，而於案發近六月後之本院九十年十月四日審理中
    ，本院訊其案發經過時，猶當庭哭泣一度無法陳述（見本院九十年十月四日審判
    筆錄），且對於社會治安構成重大之威脅，造成人心對治安敗壞之恐懼；被告就
    前揭犯行雖非首倡其議者，惟負責大部分擄人及勒贖行為之實行；被告犯罪之手
    段、目的、迄未賠償被害人損失，及被告否認犯行，未見悔意等一切情狀，量處
    如主文所示之刑，並依法宣告褫奪公權終身，以資懲儆。
四、扣案手套二付、白色鬆緊帶一包（含已使用貳段）、膠帶二捲、膠帶二綑、黑色
    外套一件，均係被告或共同被告沈朝志所有，業據被告戊○○供承在卷，且為供
    共同犯罪所用之物，爰依法宣告沒收。至供犯罪所用之水果刀一把，雖未扣案，
    惟亦屬共同被告沈朝志所有，供犯罪所用之物，且無證據證明業已滅失，仍應依
    法宣告沒收。被告自被害人甲○○處取得之現款一萬四千元、插有000000
    0000號門號ＳＩＭ卡之行動電話一支及汽車鑰匙一付，既均係因盜匪行為所
    得之財物，且無法證明其確已滅失，應諭知分別發還被害人甲○○。另扣案之被
    告戊○○所有ＮＯＫＩＡ８８５０型行動電話一支，非專供犯罪所用之物，不予
    宣告沒收，併以說明。
據上論斷，應依刑事訴訟法第二百九十九條第一項前段，懲治盜匪條例第二條第一項
第九款、第七條第一項、第八條，刑法第二十八條、第五十九條、第三十八條第一項
第二款，判決如主文。
本案經檢察官蔡和憲到庭執行職務
中    華    民    國      九十        年      十      月    三十一    日
                                      臺灣基隆地方法院刑事第三庭
                                          審判長法  官  林火炎
                                                法  官  陳培仁
                                                法  官  姚貴美
右正本證明與原本無異。
對於本件判決如有不服，應於收受送達後十日內，向本院提出上訴書狀，上訴於臺灣
高等法院，並按他造當事人之人數附具繕本。
                                               書記官   施鴻均
中    華    民    國      九十        年      十一      月     二      日
附錄論罪法條
懲治盜匪條例第二條第一項第九款：
有左列行為之一者，處死刑：
九、意圖勒贖而擄人者。


司法院資訊處製作；財團法人民間司法改革基金會備份。
